【裁判字號】    89,上,565
【裁判日期】    891205
【裁判案由】    損害賠償
【裁判全文】
臺灣高等法院民事判決  八十九年度上字第五六五號
      上  訴  人    昭林營造股份有限公司
      法定代理人    林修
      訴訟代理人    張世興律師
      被  上訴人    內政部營建署    設臺北市○○路○段三四二號
      法定代理人    林益厚    .
      訴訟代理人    李薇薇律師
      複  代理人    王志超    .
右當事人間損害賠償事件，上訴人對於中華民國八十九年三月二十日臺灣臺北地方法
院八十八年度訴字第五八四號第一審判決提起上訴，本院判決如左：
      主      文
上訴駁回。
第二審訴訟費用由上訴人負擔。
      事      實
甲、上訴人方面：
一聲明：
  (一)原判決廢棄。
  (二)被上訴人應給付上訴人新臺幣（下同）一百八十三萬六千八百元及自起訴狀繕本
    送達之翌日起至清償日止，按年息百分之五計算之利息。
  (三)願供擔保請准宣告假執行。
二陳述：除與第一審判決記載相同者予以引用外，補稱：
  (一)原審謂上訴人之損害與被上訴人違反公平交易法之行為無因果關係，其認事用法
    ，實有所錯誤。蓋上訴人所受損害與被上訴人違反公平交易法行為間之因果關係
    ，不以上訴人與光盛營造股份有限公司（下簡稱光盛公司）是否已締結有效之買
    賣契約為必要。上訴人與光盛公司已就價格及買賣標的物互相同意，買賣契約即
    已成立，如無被上訴人違反公平交易法之行為，當可取得如上訴人所主張之所失
    利益。退步言，縱使認為上訴人與光盛公司尚未成立買賣契約，然此買賣契約之
    所以未能締結，皆係因為被上訴人限定須採進口貨所致，上訴人之所失利益與被
    上訴人限定須用進口貨之違反公平交易法行為間，當然具有相當因果關係。光盛
    公司初始究竟向上訴人訂購係國產品或進口品洵屬二事。
  (二)光盛公司向上訴人訂購之產品為國產品，因被上訴人排除使用國產品橋面伸縮縫
    之規定，始要求上訴人提供相關原產製造國證明。被上訴人又以上訴人之報價高
    出春原公司所採用國產品之單價甚多，上訴人公司之報價在自由市場上亦乏價格
    競爭力云云。然改用國產品者並非僅春原營造公司一家，而春原營造公司改用國
    產品，即係由上訴人公司所承攬。上開承攬案單價較本案低，乃係因設計圖、施
    工及材料完全不同所致，被上訴人上開辯解有所謬誤。
三證據：除援用第一審所提出者外，補提：
  上證(一)：報價單、成本及利潤分析表、證明文件。
  上證(二)：春原公司包作工程承攬書。
  上證(三)：臺灣臺北地方法院八十九年度北小字第一九四號小額民事判決。
  聲請訊問證人詹禮榮、黃洪亮、鄭文穎。
乙、被上訴人方面：
一聲明：
  (一)上訴駁回。
  (二)如為不利於被上訴人之判決，被上訴人願供擔保，請准免為假執行。
二陳述：除與第一審判決記載相同者予以引用外，補稱：
  (一)原審林修翰之證詞確有偏頗而不可採，因林修翰不僅只任職於上訴人公司，甚且
    為上訴人公司之董事，所持有之股份與上訴人法定代理人，為上訴人之主要大股
    東，其與上訴人間有重大之利害關係，其為求自身之利益，所為之證詞自有偏頗
    而不可採。
  (二)光盛公司原確係要求採用原廠進口品，而非國產品，係上訴人未提供相關證明文
    件供光盛公司認可，方致喪失與光盛公司之交易機會，此乃可歸責於上訴人，上
    訴人自無權對被上訴人請求所謂之損害賠償。
  (三)上訴人所提出國產品之成本分析估價單與其施工計劃書中之資料不符，不足以反
    映其實際成本。本案實係上訴人於市場上不具競爭能力，並非被上訴人違反公平
    交易法侵害其權益，上訴人亦不得因此即企圖對光盛公司以國產品取代原廠進口
    品而魚目混珠。
三證據：除援用第一審所提出者外，補提：
  被上證(一)：被上訴人與光盛公司工程契約。
  被上證(二)：被上訴人八十七年十月二十六日住都工字第○七七四八三號函。
  被上證(三)：春原公司與被上訴人間議定書、詳細表、議價紀錄等。
  被上證(四)：上訴人公司登記事項卡。
  被上證(五)：上訴人施工計劃書。
  被上證(六)：上訴人八十七年六月十二日八七○一六八號函。
  函光盛公司查本件相關事宜。
丙、本院依職權調閱行政院公平交易委員會八十七年八月七日公處字第一七二號處分
    書全卷、函財政部查同業利潤。
      理      由
一本件上訴人起訴主張被上訴人辦理東西向快速公路臺南關廟線第五標工程，因排除
  使用國產橋面伸縮縫，係顯失公平行為，足以影響交易秩序，違反公平交易法第二
  十四條之規定。而上開工程之承包商光盛公司與上訴人議定橋面伸縮縫數量四四八
  公尺，每公尺一萬三千元，總價五百八十二萬四千元由上訴人承包，惟因被上訴人
  要求採用原廠進口品，排除國產品，光盛公司乃取消上訴人承包另擇其他廠商施作
  ，致上訴人受有一百八十三萬六千八百元之損害。為此依公平交易法第二十四條及
  第三十一條之規定，請求被上訴人賠償一百八十三萬六千八百元及法定遲延利息云
  云；被上訴人則以光盛公司原即係向上訴人採用原廠進口品，而非國產品，而光盛
  公司既係要求採用原廠進口品，上訴人未提供相關證明文件與光盛公司，致光盛公
  司自始無法將系爭工程橋面伸縮縫交由上訴人承包，屬可歸責於上訴人之事由，上
  訴人縱受有損害，亦難謂與被上訴人之限制間有相當因果關係存在，上訴人請求被
  上訴人負損害賠償責任，自無理由等語資為抗辯。
二上訴人主張被上訴人辦理系爭工程，排除使用國產橋面伸縮縫係顯失公平行為，足
  以影響交易秩序，違反公平交易法第二十四條規定，而光盛公司並曾向上訴人採用
  橋面伸縮縫等情，業據上訴人提出行政院公平交易委員會八十八年八月七日（八七
  ）公貳字第八七○四六九四○○四號函、八十七年八月七日（八七）公處字第一七
  二號處分書、光盛公司八十七年二月十日傳真、八十八年九月十四日（八八）光天
  營建字第三六號函及施工計畫書、備忘錄在卷可資佐證，且為被上訴人所不爭執，
  此部分之事實堪信為真正。上訴人另主張光盛公司向上訴人訂購之產品係國產品，
  係因被上訴人排除使用國產品橋面伸縮縫之規定，光盛公司方請求上訴人提供相關
  原產製造國證明云云，惟為被上訴人所否認，辯稱光盛公司初向上訴人所訂購之系
  爭產品，即為進口品等語。
三經查光盛公司曾請上訴人針對系爭工程橋樑伸縮縫進行估價，且明確告知須為原廠
  進口品，俟上訴人提送橋面伸縮縫施工計劃書後即轉呈被上訴人審核，經被上訴人
  於八十七年二月六日以（八七）關備T05B-008號備忘錄告知光盛公司，須依設計圖
  1/S內一般說明第二十五項規定辦理，光盛公司即於八十七年二月十日傳真上訴人
  儘速補送各項資料一節，有光盛公司八十七年二月十日傳真（見原審卷第十二頁）
  、八十八年九月十四日（八八）光天營建字第三六號函、該函所附施工計劃書、被
  上訴人備忘錄可憑（見原審卷第七十九頁以下－第三六號函中已敘述「明確告知資
  為原廠進口品」），上開被上訴人於原審所提出之被證四即光盛公司第三六號函確
  為光盛公司所發，亦有光盛公司八十九年九月十一日以光天字第○一二號函覆本
  院敘明在案（見本院卷第一五五頁－該函光盛公司誤載為第一三六號函，然本院函
  所附之函即為原審被證四）。依上開施工計劃書所載，其中第Ｅ項（原審卷第九十
  三頁）之標題為進口資料，細目分別為進口報單、裝箱單、船提單、認驗報告，又
  上開光盛公司之傳真函主旨載明：「有關ＴＯ５Ｂ標橋面版伸縮縫放工計劃書經業
  主審核，有關意見詳如附件，請補送下列資料一橋面版伸縮縫原製造國廠商簡介型
  錄。二已承作過之橋面版仲縮縫工程證明文件(一)原製造國產地證明書、(二)原製造廠
  品質檢驗證明書、(三)銀行信用狀及結匯證明書。如於八十六年二月二十七日期限內
  本工程橋面版伸縮縫施工計劃書未經業主審核通過，本公司將另擇其他廠商施作」
  。
四另證人即於光盛公司工務部擔任採購之林碧好於原審到庭證稱：「當時有將圖說傳
  真給昭林，亦有告知昭林必須合乎圖說之規定：：我們傳真是自己之格式，報價單
  及圖，並說明一切以圖說為準。」等語，有林碧好筆錄附卷足考（見原審卷第一一
  六頁背面），則光盛公司確已告知上訴人系爭工程橋樑伸縮縫，應採用進口品。另
  證人即於上訴人公司擔任業務工作之林修翰雖於原審到庭證稱：「是依圖之精神來
  報價，起先亦無提到是要用進口貨」等語，惟上開證言與前述之施工計劃書及光盛
  公司於八十七年二月十日傳真內容，均有不合，則證人林修翰之證言非可採信。被
  上訴人辦理系爭工程，原排除使用國產品之橋面伸縮縫，被上訴人為系爭工程之業
  主，當要求其承包商光盛公司使用進口品，衡諸一般經驗法則，光盛公司亦當然要
  求次承包商即上訴人採用進口貨，否則光盛公司焉能符合業主即被上訴人之要求，
  則光盛公司原擬向上訴人採用之橋面伸縮縫應係進口品，而非國產品，上訴人辯稱
  光盛公司初向上訴人要求者僅為國產品云云，非可採信，被上訴人所主張光盛公司
  初向上訴人要求者即為進口品一節，堪認為實在。
五按事業不得為足以影響交易秩序之顯失公平之行為；事業違反公平交易法之規定，
  致侵害他人權益者，應負損害賠償責任，公平交易法第二十四條及第三十一條分別
  定有明文。上開公平交易法第三十一條之規定，旨在規定事業違反公平交易法之規
  定，致侵害他人權益者，不問有無故意過失，均須負損害賠償，即事業所負之侵權
  行為為無過失責任，然侵權行為損害賠償其「損害」之發生須與「違反公平交易法
  之行為」間具有相當因果關係，所謂相當因果關係，係以行為人之行為所造成的客
  觀存在事實，為觀察的基礎，並就此客觀存在事實，依吾人智識經驗判斷，通常均
  有發生同樣損害結果之可能者，該行為人之行為與損害之間，即有因果關係。如前
  所述，被上訴人固有排除使用國產橋面伸縮縫，而違反公平交易法第二十四條之行
  為，惟被上訴人之承包商光盛公司，原擬向上訴人採用之橋面伸縮縫即係進口品，
  並非國產品，光盛公司另擇其他廠商施作，乃肇因上訴人未能配合補件，非因被上
  訴人之上開違反公平交易法之行為，則上訴人主張其未承作所生之損失與被上訴人
  違反公平交易法之行為間，依一般經驗法則判斷，顯無相當因果關係甚明。至上訴
  人與光盛公司間之次承攬契約之未能成立，光盛公司對上訴人是否應負消極的契約
  利益即信賴利益（如訂約費用、準備履行所需費用或另失請求機會之損害等是－最
  高法院五十一年度臺上字第二一○一號判例參照）乃屬別一法律問題，乃上訴人以
  法律行為有效成立為前提，得對光盛公司請求之積極之契約利益（履行利益）即上
  訴人所主張之利益損失，轉向被上訴人請求賠償，於法顯屬無據。
六從而，上訴人依公平交易法第二十四條及第三十一條規定，請求被上訴人給付一百
  八十三萬六千八百元及法定遲延利息，為無理由，應予駁回。上訴人受敗訴判決，
  其假執行之聲請即失所依據，應併予駁回。
七本件因事證已臻明確，兩造其餘攻擊、防禦方法及所為之立證，與判決之結果不生
  若何影響，無庸再逐一予以論究，合併敘明。
據上論結，本件上訴為無理由，依民事訴訟法第四百四十九條第一項、第七十八條判
決如主文。
中      華      民      國    八十九    年     十二     月      五      日
                        臺灣高等法院民事第一庭
                                  審判長法  官  洪  仁  嘉
                                        法  官  顧  錦  才
                                        法  官  湯  美  玉
右正本係照原本作成。
如不服本判決，應於收受送達後二十日內向本院提出上訴書狀，其未表明上訴理由者
，應於提出上訴後二十日內向本院補提理由書狀（均須按他造當事人之人數附繕本）
上訴時應提出委任律師或具有律師資格之人之委任狀；委任有律師資格者，另應附具
律師及格證書及釋明委任人與受任人有民事訴訟法第四百六十六條之一第一項但書或
第二項（詳附註）所定關係之釋明文書影本。
中      華      民      國    八十九    年    十二      月      七      日
                                        書記官  王  敬  端
附註：
民事訴訟法第四百六十六條之一（第一項、第二項）：
對於第二審判決上訴，上訴人應委任律師為訴訟代理人。但上訴人或其法定代理人具
有律師資格者，不在此限。
上訴人之配偶、三親等內之血親、二親等內之姻親，或上訴人為法人、中央或地方機
關時，其所屬專任人員具有律師資格並經法院認為適當者，亦得為第三審訴訟代理人
。


司法院資訊處製作；財團法人民間司法改革基金會備份。
